【裁判字號】    99,交聲,799
【裁判日期】    990521
【裁判案由】    聲明異議
【裁判全文】
臺灣高雄地方法院交通事件裁定         99年度交聲字第799號
原處分機關  交通部公路總局高雄區監理所
異  議  人  甲○○
即受處分人
上列異議人因違反道路交通管理處罰條例案件，對於交通部公路
總局高雄區監理所民國99年3 月10日所為之裁決（高監自裁字第
裁80-N00000000號），聲明異議，本院裁定如下：
    主  文
原處分撤銷。
甲○○汽車駕駛人，駕駛汽車經測試檢定酒精濃度超過規定標準
，吊扣小型車普通駕駛執照拾貳個月，並應接受道路交通安全講
習。
    理  由
一、異議意旨略以：異議人即受處分人甲○○酒後駕車，遇警攔
    檢，已遭臺灣高雄地方法院判刑，原處分機關再予吊扣異議
    人普通大貨車駕駛執照，將影響異議人家庭生計，且異議人
    當時所駕駛為小車（指自小貨車），爰請求撤銷吊扣駕駛執
    照處分等語。
二、本件異議人酒後駕車之違規行為單一，而罰鍰、吊扣駕駛執
    照及施以道路交通安全講習等法律效果（處罰效果）與違規
    行為之存否俱無從分離，且聲明異議係由法院審查受處分人
    所涉之違規事實是否成立，及原處分所適用之法條是否正確
    、裁罰是否適當，是以異議人雖僅就吊扣駕駛執照部分聲明
    異議，惟為貫徹司法審查作用，並避免法院嗣認定駕駛人並
    無交通違規行為，惟駕駛人卻已遭原處分機關裁處罰鍰、施
    以道路交通安全講習確定之不合理現象，本院亦應就罰鍰、
    施以道路交通安全講習法律效果予以審理，且於對原處分失
    當時，應自為處分，並就罰鍰、吊照及安全講習等處罰效果
    ，宜為一併重新諭知（臺灣高等法院所屬法院98年法律座談
    會刑事類提案第23號研討結果意旨參照），合先指明。
三、按汽車駕駛人，駕駛汽車經測試檢定，酒精濃度超過規定標
    準者，處15,000元以上60,000元以下罰鍰，並當場移置保管
    其車輛及吊扣其駕駛執照1 年；汽車駕駛人，有第35條第1
    項規定之情形，應接受道路交通安全講習，道路交通管理處
    罰條例第35條第1 項第1 款、第24條第1 項第2 款固分別定
    有明文。惟一行為同時觸犯刑事法律及違反行政法上義務規
    定者，依刑事法律處罰之。但其行為應處以其他種類行政罰
    或得沒入之物而未經法院宣告沒收者，亦得裁處之。前項行
    為如經不起訴處分或為無罪、免訴、不受理、不付審理之裁
    判確定者，得依違反行政法上義務規定裁處之，行政罰法第
    26條規定甚明。其立法意旨在於，刑罰與行政罰同屬對不法
    行為之制裁，而刑罰之懲罰作用較強，故一行為同時觸犯刑
    事法律及違反行政法上義務規定時，依刑事法律處罰，即足
    資警惕，實無為一事二罰再處行政罰之必要，且刑事法律處
    罰，由法院依法定程序為之，較符合正當法律程序，應予優
    先適用。準此，如刑事法律處罰與行政處罰之處罰目的、方
    式均相同，而依刑事法律處罰，即足資警惕時，即無再為行
    政處罰之必要。但罰鍰以外之沒入或其他種類行政罰，因兼
    具維護公共秩序之作用，為達行政目的，行政機關仍得併與
    裁處。
四、經查，異議人於97年7 月18日23時許，酒後駕駛車牌號碼86
    78-FB 號自小客貨車上路，行經高雄縣鳳山市○○路與新富
    路口，與他車發生車禍，經警於97年7 月19日2 時40分許到
    場處理，並經警於同日3 時48分許對異議人實施酒精濃度測
    試，測得異議人呼氣酒精濃度達每公升1.23毫克，而予以舉
    發，並由原處分機關即交通部公路總局高雄區監理所於99年
    3 月10日以異議人違反道路交通管理處罰條例第35條第1 項
    第1 款規定為由，裁處罰鍰49,500元（已註記罰鍰部分依行
    政罰法第26條規定免繳），吊扣普通大貨車駕駛執照12個月
    （裁決書上未載明吊扣駕駛執照種類，然參酌本院卷第2 頁
    移送書所載係吊扣普通大貨車駕駛執照），並應參加道路安
    全講習，有交通部公路總局高雄區監理所99年3 月10日高監
    自裁字第裁80-N00000000號違反道路交通管理事件裁決書、
    臺灣高雄地方法院97年度審交簡字第2619號刑事簡易判決（
    含附件臺灣高雄地方法院檢察署檢察官聲請簡易判決處刑書
    ）、高雄縣政府警察局舉發違反道路交通管理事件通知單、
    酒精濃度測試單各1 紙在卷可稽（見本院卷第6 至9 頁），
    是異議人於上開時、地有汽車駕駛人，駕駛汽車經測試檢定
    酒精濃度超過規定標準之違規事實，應堪認定。茲就原處分
    所為裁罰是否適法妥當，分別論述如下：
  (一)罰鍰部分：
    異議人汽車駕駛人，駕駛汽車經測試檢定酒精濃度超過規定
    標準之違規事實，既另經本院以97年度審交簡字第2619號判
    處有期徒刑2 月確定，則就罰鍰部分，依行政罰法第26條規
    定，原處分機關自不得再予處罰。
  (二)吊扣駕駛執照部分：
  １、按道路交通管理處罰條例第68條於94年12月14日修正公布
      ，並於95年3 月1 日施行，而修正前規定：「汽車駕駛人
      ，因違反本條例及道路交通安全規則之規定，受吊扣或吊
      銷駕駛執照處分時，吊扣或吊銷其持有各級車類之駕駛執
      照」，修正後規定：「汽車駕駛人，因違反本條例及道路
      交通安全規則之規定，受吊銷駕駛執照處分時，吊銷其持
      有各級車類之駕駛執照」。觀其修法意旨，係以「原條文
      將違規駕駛人所持有之各級車類駕駛執照一併吊扣或吊銷
      ，失之過酷，影響人民工作及生活甚鉅」為由，而刪除吊
      扣駕駛人駕駛執照時，應吊扣駕駛人持有各級車類駕駛執
      照之規定，故於修正後，於吊扣駕駛執照處分時，自不應
      再吊扣其持有各級車類之駕駛執照，而僅得吊扣違規或違
      法當時所駕駛車種之駕駛執照。再者，行政行為，採取之
      方法所造成之損害不得與欲達成目的之利益顯失均衡，行
      政程序法第7 條第3 款定有明文及行政罰法第18條規定意
      旨可資參照。職是，本件異議人於前述違規之際所駕駛既
      為自小客貨車，故依法應僅得吊扣異議人違規時所駕駛該
      級車類之駕駛執照即小型車普通駕駛執照（至於實際執行
      面，可由交通主管機關於大貨車普通駕駛執照上或電腦檔
      存資料，註記吊扣小型車普通駕駛執照，而為限制車類級
      別之駕駛資格，臺灣高等法院所屬法院98年法律座談會刑
      事類提案第20號、23號研討結果意旨參照）。原處分機關
      未見及此，逕予吊扣異議人所持有之大貨車普通駕駛執照
      12個月（併參移送書所載），此舉顯然不當剝奪異議人駕
      駛普通大貨車之權利，對異議人權益侵害甚鉅，亦與現行
      道路交通管理處罰條例第68條規定有悖，自非適法。又道
      路交通管理處罰條例第68條之規定固於99年5 月5 日修正
      公布，然施行日期另由行政院以命令定之，目前尚未施行
      ，併予敘明。
    (三)道路交通安全講習部分：
      道路交通安全講習為罰鍰以外之其他種類之行政罰，兼具
      維護公共秩序之作用，為達行政目的，衡諸行政罰法第26
      條第1 項但書規定及前揭第三點說明，原處分機關仍得予
      以裁處，並無違誤。
五、綜上所述，原處分機關對異議人裁處應接受道路交通安全講
    習部分，固依法有據。然原處分機關吊扣異議人大貨車普通
    駕駛執照12個月部分，既有上開未洽之處，則異議人本件聲
    明異議，為有理由，自應由本院將原處分予以撤銷，並依道
    路交通管理處罰條例第35條第1 項第1 款、第24條第1 項第
    2 款，自為裁定如主文第2 項所示，以資適法。
據上論斷，應依道路交通案件處理辦法第20條前段，道路交通管
理處罰條例第35條第1 項第1 款、第24條第1 項第2 款，裁定如
主文。
中    華    民    國    99    年    5     月    21    日
                  交通法庭  法  官  林永村
以上正本證明與原本無異。
如不服本裁定，應於收受送達後5 日內向本院提出抗告狀。
中    華    民    國     99   年    5     月    21    日
                            書記官  王珮樺

司法院資訊處製作；財團法人民間司法改革基金會備份。
